【裁判字號】    89,勞再,1
【裁判日期】    891226
【裁判案由】    給付違約金等
【裁判全文】
臺灣高等法院民事判決  八十九年度勞再字第一號
    再審  原告    中華航空股份有限公司
    法定代理人    李雲寧
    訴訟代理人    李新興律師
                  林元祥律師
    再審  被告    甲○○       住台北市○○街二四巷二弄十五號
                  丙○○       住台北市○○○路○段一巷七二弄九號十四樓
                  乙○○      .
右當事人間給付違約金等事件，再審原告對於中華民國八十九年六月十三日本院八十
九年度勞上字第四號確定判決提起再審，本院判決如左：
    主    文
再審之訴駁回。
再審訴訟費用由再審原告負擔。
    事    實
甲、再審原告方面：
一、聲明：
  (一)本院八十九年度勞上字第四號與臺灣臺北地方法院八十六年度勞訴字第二九號民
    事確定判決關於駁回再審原告後開第二項之訴部分並命負擔該訴訟費用之裁判均
    廢棄。
  (二)再審被告等應再連帶給付再審原告新台幣  (下同)八十一萬八千七百五十五元及
    自民國八十六年三月十四日起至清償日止按年息百分之五計算之法定利息。
二、陳述：
    本院八十九年度勞上字第四號確定判決  (下稱原確定判決)有下列適用法規顯有
    錯誤之再審事由：(1)再審被告甲○○受聘於再審原告公司擔任機師，從事航機駕
    駛之工作，並非特定性工作，依勞動基準法第九條第一項及同法施行細則第六條
    第四款規定，甲○○與再審原告間之勞動契約應屬不定期契約，原確定判決以該
    契約定有十五年之存續期限且勞務內容為特定性工作，而認屬定期勞動契約，適
    用法規顯有錯誤。(2)再審原告徵得甲○○同意，並出資訓練甲○○，使其取得機
    師資格，而約定甲○○須至少為再審原告服務十五年，否則必須賠償，有企業經
    營上之需要，並無不公平。原確定判決認該約定無效，係適用法規錯誤。(3)原確
    定判決未審酌再審原告於原訴訟程序中所為甲○○於離職後兩年內至其他航空公
    司擔任飛航機師職務應給付再審原告違約金之主張，係消極不適用法規，且顯然
    影響判決結果。爰依民事訴訟法第四百九十六條第一項第一款提起本件再審之訴
    。
乙、再審被告方面：
壹、甲○○部分：
一、聲明：再審之訴駁回。
二、陳述：
  (一)原確定判決無再審事由。民事訴訟四百九十六條第一項第一款所謂適用法規顯有
    錯誤，不包括消極不適用法規、漏未審酌證據、認定事實錯誤在內。
  (二)再審被告甲○○之工作性質具特定性，甲○○與再審原告所定僱傭契約為十五年
    ，自屬定期性勞動契約。
貳、丙○○、乙○○未於言詞辯論期日到場，亦未提出書狀作何聲明或陳述。
    理    由
一、再審被告丙○○、乙○○經合法通知，未於言詞辯論期日到場，核無民事訴訟法
    第三百八十六條各款所列情形，依再審原告聲請，由其一論而為判決，合先說明
    。
二、本件再審原告以原確定判決有民事訴訟法第四百九十六條第一項第一款適用法規
    顯有錯誤之再審事由，無非係以：(1)再審被告甲○○受聘於再審原告公司擔任機
    師，從事航機駕駛之工作，並非特定性工作，依勞動基準法第九條第一項及同法
    施行細則第六條第四款規定，甲○○與再審原告間之勞動契約應屬不定期契約，
    原確定判決以該契約定有十五年之存續期限且勞務內容為特定性工作，而認屬定
    期勞動契約，適用法規顯有錯誤。(2)再審原告徵得甲○○同意，並出資訓練甲○
    ○，使甲○○取得機師資格，而約定甲○○須至少為再審原告服務十五年，否則
    必須賠償，有企業經營上之需要，並無不公平，原確定判決認該約定無效，係適
    用法規錯誤。(3)原確定判決未審酌再審原告於原確定訴訟程序中所為甲○○於離
    職後兩年內至其他航空公司擔任飛航機師職務應給付再審原告違約金之主張，係
    消極不適用法規，且顯然影響判決結果等語，為其依據。
三、按民事訴訟法第四百九十六條第一項第一款所謂適用法規顯有錯誤者，係指確定
    判決違背法規或現存判例解釋者而言。又確定判決消極不適用法規，且顯然影響
    判決結果，亦屬民事訴訟法第四百九十六條第一項第一款所定適用法規顯有錯誤
    之範圍，應許當事人對之提起再審之訴 (大法官會議釋字第一七七號解釋意旨參
    照) 。茲就再審原告之上開事由析述如下：
  (一)按勞動基準法第九條第一項約定：「勞動契約，分為定期契約及不定期契約。臨
    時性、短期性、季節性及特定性工作得為定期契約；有繼續性工作應為不定期契
    約。」第十五條第一項規定：「特定性定期契約期限逾三年者，於屆滿三年後，
    勞工得終止契約。但應於三十日前預告雇主。」甲○○與再審原告訂立之勞動契
    約，係約定甲○○為再審原告從事航機駕駛之工作，此為兩造不爭之事實，飛航
    駕駛係屬特定性之工作，依上開規定，本得為定期契約。依甲○○與再審原告簽
    訂之聘僱契約第二條約定：「聘僱期間自八十一年六月一日起。」雖未約定契約
    終止日期，但第三條約定：「乙方（即甲○○）承諾：（一）自聘僱任用之日起
    十五年內絕不自請離職．．．」顯有甲○○至少應工作十五年之意。且再審原告
    於原確定案訴訟程序中亦陳稱：「．．．故原告  (即再審原告)公司與培訓機師
    約定十五年服務年限．．．」該契約係約定以十五年為工作期限，洵堪採信。該
    契約既定有工作期限，自屬定期契約。原確定判決認該契約定有十五年之存續期
    限且勞務內容為特定性工作，而認屬定期勞動契約，適用法規並無錯誤。
  (二)勞動基準法第十五條第一項規定：「特定性定期契約期限逾三年者，於屆滿三年
    後，勞工得終止契約。但應於三十日前預告雇主。」此係賦予勞工得於工作後之
    適當期間選擇不再為相同資方工作之權利，資方自不得任意剝奪。乃甲○○與再
    審原告之聘僱契約第三條約定：「乙方承諾：（一）自聘僱任用之日起十五年內
    絕不自請離職．．．若違反承諾，乙方除依其他規定賠償訓練等費用外，並自願
    賠償相當於離職前正常工作六個月平均工資之違約金予甲方（指再審原告），作
    為甲方之損害賠償」（見原確定案第一審卷第八頁），係再審原告片面以違約金
    之懲罰約定限制勞方服務年限為十五年之定期契約，顯然違背上開規定，原確定
    判決認該項限制約定為無效，適用法規並無錯誤。
  (三)甲○○與再審原告間之勞動契約第三條並約定，甲○○承諾自受聘起十五年內絕
    不自請離職，否則願賠償違約金外，並約定於離職後二年內至其他航空公司任職
    飛航機師，亦願賠償違約金，此固有甲○○不爭執之聘僱契約在卷足按，惟依上
    開契約條款約定觀之「十五年內不自請離職」及「離職後二年內絕不轉任其他航
    空公司擔任飛航任務，係二種各別獨立之契約義務，為二種不同之法律關係，甲
    ○○如有違反各該義務，則發生不同之違約金請求權。為二種不同之法律關係。
    茲再審原告於前訴訟程序中，祗就甲○○於工作未滿十五年即離職請求給付違約
    金，對離職後二年內至其他航空公司擔任飛航任務，祗係對甲○○抗辯所為之答
    辯而已 (見原確定案卷第一審判決書事實欄甲、子、貳、三、(九)所載，於理由中
    並未論究上訴二審後，再審原告亦未對之再事爭執，二審法院亦未予審理。) 原
    確定之二審判決認再審原告並未以之為訴訟標的之法律關係，而未加以審究，尚
    不構成消極不適用法規之適用法規錯誤之再審事由
    。
四、再審原告之上開主張，均無可採，其提起再審之訴，為無理由，應予駁回。
據上論結，本件再審之訴為無理由，依民事訴訟法第七十八條、第四百六十三條、第
三百八十五條第一項前段，判決如主文。
中      華      民      國    八十九    年    十二      月    二十六    日
                                    民事第十四庭
                                        審判長法  官  張  劍  男
                                              法  官  蘇  芹  英
                                              法  官  陳  筱  珮
右正本係照原本作成。
不得上訴。
中      華      民      國    八十九    年    十二      月    二十八    日
                                              書記官  紀  昭  秀

司法院資訊處製作；財團法人民間司法改革基金會備份。
